【裁判字號】    98,保險上,19
【裁判日期】    980526
【裁判案由】    給付保險金
【裁判全文】
臺灣高等法院民事判決                98年度保險上字第19號
上  訴  人  甲○○原名：丘芳.
訴訟代理人  丁○○
被上訴人    宏泰人壽保險股份有限公司
法定代理人  丙○○
訴訟代理人  乙○○
上列當事人間給付保險金事件，上訴人對於中華民國97年12月26
日臺灣臺北地方法院96年度保險字第150號第一審判決提起上訴
本院於98年5月12日言詞辯論終結，判決如下：
    主  文
上訴駁回。
第二審訴訟費用由上訴人負擔。
    事實及理由
一、本件上訴人主張：
    (一)伊之配偶即訴外人陳永順於民國84年12月21日以自己為要
      保人及被保險人，並以伊為保險受益人，向被上訴人投保
      「宏泰人壽終身壽險及意外傷害保險附約」（下稱系爭保
      險契約），約定身故保險金新臺幣（下同）200萬元，意
      外傷害身故保險金300萬元，契約滿期為終身。嗣被保險
      人陳永順於94年9月19日在屏東縣新埤鄉○○段32號台糖
      產業道路上，因不明火災而意外身亡後（下稱系爭事故）
      ，伊於94年11月15日向被上訴人申請理賠，被上訴人僅核
      付壽險身故保險金。嗣於95年4月28日臺灣屏東地方法院
      檢察署（下稱屏東地檢署）檢察官出具相驗屍體證明書，
      伊再於95年6月9日申請理賠意外傷害保險金，詎遭被上訴
      人拒絕理賠。然系爭意外傷害保險之保險事故已發生，被
      上訴人應如數理賠。
    (二)被保險人陳永順確實死於意外之不明火災，已經屏東地檢
      署檢察官調查後，在無法明確查出係屬「自殺或他殺」情
      況下，而判定死因為「不明」，亦即迄今尚無任何證據證
      明被保險人陳永順係「自殺」，然被上訴人卻不依約給付
      保險金，反編織不當理由謂屏東地檢署至今尚調查不出起
      火原因而歸責於死者等語為由拒絕理賠。
    (三)另本件保險事故發生，係非由疾病引起之外來突發事故，
      謂之意外死亡，當然包含有他殺嫌疑，並由屏東地檢署檢
      察官於96年7月5日函命伊循民事途徑救濟處理，因偵查不
      公開，伊於96年7月9日收受上開函文，始獲告知被保險人
      陳永順確死於意外不明火災，遂向行政院金融監督管理委
      員會保險局檢舉申訴而得該保險局之回函，故時效之起算
      應以96年7月5日起算至98年7月4日止，伊確於收受檢方通
      知之日起6個月內提起本件訴訟，並未罹於時效等情，爰
      依保險契約之法律關係，求為命被上訴人應給付上訴人30
      0萬元及自97年7月24日聲請訂正訴之聲明狀繕本送達之翌
      日即97年8月26日起，至清償日止，按年息百分之5計算利
      息之判決（原審為上訴人敗訴之判決，上訴人聲明不服，
      提起上訴）。並上訴聲明為：(一)原判決廢棄。(二)被上訴人
      應給付上訴人300萬元及自97年8月26日起，至清償日止，
      按年息百分之5計算之利息。(三)願供擔保，請准宣告假執
      行。
二、被上訴人則以：
    (一)本件經目擊者於94年9月19日上午9時30分許，在屏東縣新
      埤鄉○○段32號台糖產業道路上，即位於新埤鄉往來義鄉
      丹林村方向之堤防旁500公尺處，發現有無名屍仰躺在遭
      焚毀之車牌號碼D0－6102號自小客車之車內駕駛座上死亡
      。嗣經屏東地檢署檢察官委請法務部法醫研究所鑑定死者
      身分，經以ＤＮＡ鑑定結果，該無名屍與被保險人陳永順
      之女陳怡君極可能（99.99%以上）具有一親等之血緣關係
      ，死者即可能為本件被保險人陳永順，屏東地檢署嗣於94
      年10月7日以電話通知上訴人，足見上訴人於94年10月7日
      即確知陳永順於94年9月19日死亡，系爭壽險及意外傷害
      保險事故應已發生，而自94年10月7日起，系爭意外傷害
      保險金請求權即處於可行使狀態。
    (二)又關於陳永順之死因，經解剖鑑定後，又無法確定究係自
      殺或他殺，故屏東地檢署始開立暫行歸檔簡報表，以陳永
      順死亡原因不明、方式不詳，將本案暫行簽結，又於96年
      7月5日函覆陳永順死亡原因不明，並稱如對保險理賠事項
      仍有爭議，請另循民事救濟途徑處理等語。因此，本件保
      險金請求權之行使，顯不受屏東地檢署偵查結果之影響，
      不得以屏東地檢署就陳永順死亡原因進行偵查，將本案暫
      行簽結，於96年7月5日始函覆陳永順死亡原因不明，即謂
      系爭意外保險金請求權處於終止狀態。
    (三)上訴人應自知悉陳永順死亡時，即94年10月7日起算，時
      效為2年；而上訴人雖先後於94年11月15日及95年6月9日
      備妥理賠申請文件，請求被上訴人給付保險金，其請求權
      時效固因向被上訴人請求而中斷，惟被上訴人已分別函覆
      ：「…請補保戶屍體解剖鑑定後結果，以便核實辦理」、
      「台端之照會文件已逾補全日期而仍未齊備，故本案撤回
      申請」；。撤案後始補齊資料者，請重新檢具應附文件重
      新送件。」、「台端申請本公司第0000000000號保險契約
      理賠乙事，因意外事故不明確，依約歉難給付。」等情，
      已明示拒絕理賠意旨，則上訴人欲維持其中斷時效之效力
      ，自應於請求被上訴人給付後6個月內，對被上訴人起訴
      ，而上訴人未於該期日內起訴，其請求權時效即視為不中
      斷，是上訴人於96年11月9日始提起本件訴訟，業已罹於
      時效而消滅云云，資為抗辯，並答辯聲明：(一)上訴駁回。
      (二)如受不利判決，願以現金或或安泰商業銀行股份有限公
      司可轉讓定期存單預供擔保，請准宣告免為假執行。
三、兩造不爭執事項：
    (一)上訴人之配偶陳永順於84年12月21日，以自己為被保險人
      ，向被上訴人投保200萬元終身壽險並附加300萬元之意外
      傷害險，並指定受益人為上訴人。
    (二)陳永順於94年9月19日上午9時30分許，經人發現在屏東縣
      新埤鄉○○段32號台糖產業道路上，位於新埤鄉往丹林方
      向之堤防旁500公尺處，有D0－6102號自小客車遭焚毀，
      陳永順仰躺於車內駕駛座上死亡。
    (三)陳永順死亡原因，經法務部法醫研究所鑑定結果：「遺體
      經解剖發現呈重度燒焦，除了燒灼炭化外，並未發現其他
      可疑創傷，殘留尿液送檢亦未檢出致死藥物。由於遺骸毀
      損嚴重，無法確認是生前燒或死亡後焚，亦無證據確認其
      死亡原因；所以死者死亡之原因不明；死亡方式未確認。
      」。
    (四)屏東縣消防局就車號DO-6102號自用小客車火災之調查：
      起火處為車內前乘客座靠近駕駛座附近處，起火原因以人
      為明火引起燃燒造成火災，排除因光源折射蓄積熱引燃，
      因電線短路熔痕或機械運轉過熱造成火災，微火源（煙蒂
      ）及飛火蓄積引燃火警等可能性。
    (五)屏東地檢署檢察官於95年6月24日之相驗報告書中說明：
      「經屏東縣警察局鑑識課勘查焚燒狀況後，僅足以認定起
      火點在副駕駛座，就導致該處起火之確切因素，則因燃燒
      嚴重，致無法進一步確認是否有促燃劑存在」。
    (六)屏東縣警察局員警於94年9月22日對該車輛勘驗之狀況，
      發現：「(1)因四片車窗轉軸均在車門下方，不會因火燒而
      改變位置，故可確定起火時車窗均是搖下開啟狀態；(2)該
      車輛上並未發現電門，惟因該電門組並非鐵及鋁材質，亦
      無法判定是否已燒毀，前車門之二個門鎖因已燒燬，故無
      法判定有無遭破壞之情形，另後車門二個車門門板，並未
      發現有遭破壞之情形」。
    (七)陳永順死亡時間在系爭傷害保險附約之保險期間內，上訴
      人於94年11月15日向被上訴人申請理賠，被上訴人於94年
      11月21日核付壽險身故保險金186萬1,594元；上訴人於95
      年6月9日再向被上訴人請求給付意外傷害險保險金300萬
      元，被上訴人於95年7月25日函覆拒絕理賠。上訴人嗣於
      96年11月9日提起本件訴訟（先請求被上訴人給付100萬元
      及其利息），97年7月24日擴張至300萬元及其利息（見原
      審卷第80頁之書狀）等事實，為兩造所不爭執（見本院卷
      第23頁之筆錄），且有系爭保險契約、相驗屍體證明書、
      屏東地檢署函文、相驗資料及報告書可證（見原審卷第6
      頁、第25頁至第29頁、第36頁至第38頁、第110頁至第213
      頁），堪信為真實。
四、本件經依民事訴訟法第463條準用同法第270條之1第1項第3
    款規定，整理並協議簡化爭點後，兩造同意就本院98年5月4
    日準備程序中，兩造協議簡化之爭點為辯論範圍（見本院卷
    第23頁之筆錄）。茲就兩造之爭執點及本院判斷，分述如下
    ：
    (一)按「由保險契約所生之權利，自得為請求之日起，經過二
      年不行使而消滅。有下列各款情形之一者，其期限之起算
      ，依各該款之規定：二、危險發生後，利害關係人能證明
      其非因疏忽而不知情者，自其知情之日起算。」保險法第
      65條前段及同條第2款分別定有明文。又按由保險契約所
      生之權利，自得為請求之日起，經過二年不行使而消滅，
      為保險法第六十五條前段所明定。又所謂請求權得行使時
      ，係指權利人得行使請求權之狀態而言。又按保險法第六
      十五條規定，保險契約所生之權利，自得為請求之日起，
      經過二年不行使而消滅，此項消滅時效之規定，屬強制規
      定，不得因當事人合意伸長或縮短之，且保險金給付請求
      權應自保險事故發生之時，即開始起算其時效期間，不因
      請求權人對此權利之存在主觀上知悉與否而有影響（最高
      法院86年度台上字第2297號、75年台上字第2028號裁判要
      旨參照）。
    (二)上訴人主張被保險人陳永順於94年9月19日，因不明火災
      而意外身亡，伊向被上訴人請領保險金時，被上訴人竟以
      陳永順之死亡原因非意外傷害事故所致，而拒絕理賠等語
      。經查：
      1.本件上訴人之配偶陳永順於86年3月12日，以自己為要
        保人及被保險人，向被上訴人投保系爭終身壽險200萬
        元，並附加300萬元之意外傷害險，並指定受益人為上
        訴人之事實，為兩造所不爭執，且有系爭保險契約可考
        （見原審卷第6頁、第25頁至第29頁、第36頁至第38頁
        ）。嗣陳永順於94年9月19日上午9時30分許，被人發現
        在屏東縣新埤鄉○○段32號台糖產業道路上，位於新埤
        鄉往丹林方向之堤防旁500公尺處，D0－6102號自小客
        車遭焚毀，陳永順仰躺於車內駕駛座上死亡之事實，亦
        為兩造所不爭執，且有相驗屍體證明書、屏東地檢署函
        文、相驗資料、調查報告、鑑定資料可考（見原審卷第
        6頁背面、第110頁至第213頁），而相驗屍體證明書記
        載死亡時間為：「94年9月19日」、死亡方式：「不詳
        」、直接引起死亡之原因：「不明」（見原審卷第6頁
        背面之相驗屍體證明書）；而屏東地檢署函文亦記載：
        「本案件起火原因係人為明火引燃火災，且無從車外潑
        灑促燃劑之情形，惟因遺體毀損嚴重，雖經解剖鑑定，
        仍欠缺足夠證據確認死亡原因，故死者（即陳永順）之
        死亡原因不明，死亡方式未確定。」（見原審卷第212
        頁之函文）可知，陳永順於94年9月19日死亡，死亡方
        式：「不詳」、死亡原因：「不明」。則上訴人已舉證
        證明陳永順非由疾病引起之外來突發事故。
      2.又依系爭保險附約第7條第1項（見原審卷第26頁正面之
        第7條）之約定：「被保險人於本附約有效期間內遭受
        第三條約定的意外傷害事故，自意外傷害事故發生之日
        起一百八十日以內死亡者，本公司（即被上訴人公司）
        按本附約保險金額給付身故保險金。…」。本件上訴人
        已提出相驗屍體證明書（記載死亡方式：「不詳」、直
        接引起死亡之原因：「不明」）；及屏東地檢署函文（
        記載：「本案件起火原因係人為明火引燃火災，且無從
        車外潑灑促燃劑之情形，惟因遺體毀損嚴重，雖經解剖
        鑑定，仍欠缺足夠證據確認死亡原因，故死者（即陳永
        順）之死亡原因不明，死亡方式未確定。」有相驗屍體
        證明書及屏東地檢署函文可考（見原審卷第6頁背面、
        第212頁）。按意外傷害保險係在承保被保險人非由疾
        病引起之外來突發事故所致傷害及其所致殘廢或死亡之
        損失，而人之傷害或死亡之原因，其一來自內在原因，
        另一則為外來事故（意外事故），所謂外來事故（意外
        事故），係指內在原因以外之一切事故而言，其事故之
        發生為外來、偶然而不可預見。意外傷害保險契約之受
        益人請求保險人給付保險金，雖應證明被保險人係因意
        外事故而受傷害，惟受益人如證明該事故確已發生，且
        依經驗法則，其發生通常係外來、偶然而不可預見者，
        應認其已盡證明之責。於此情形，保險人如抗辯其非屬
        意外，自應就其抗辯之事實負證明之責，始符合舉證責
        任分配之原則（最高法院96年度台上字第28號裁判要旨
        參照）。揆諸上開說明，益證上訴人已舉證證明陳永順
        非由疾病引起之火災事故而死亡。被上訴人雖辯稱陳永
        順之死亡原因非意外傷害事故所致，則須就此負舉證責
        任。然被上訴人始終未舉證證明被保險人陳永順之死亡
        原因非意外傷害事故所致。是其所為之抗辯，自不足取
        。
      3.承前所述，被保險人陳永順係死於意外之不明火災，已
        經屏東地檢署檢察官調查後，在無法明確查出係屬「自
        殺或他殺」情況下，而判定死因為「不明」，有屏東地
        檢署函文可考（見原審卷第212頁），而迄今尚無任何
        證據證明被保險人陳永順係「自殺」，被上訴人亦無法
        舉證證明被保險人陳永順係自殺死亡。再經參酌系爭保
        險契約並未訂有「若火警調查不出起火原因時，本公司
        拒絕理賠」或「若檢察署載有死因『不明』時，本公司
        拒絕理賠」之契約條款，而相驗屍體證明書上更無「自
        殺或病死」之記載，是被上訴人辯稱不明之火災非屬意
        外事故云云，殊不足取。則被保險人陳永順之死亡原因
        應已符合系爭保險契約所定意外傷害事故之意旨。合先
        敘明。
    (三)上訴人主張伊於96年7月9日始收受屏東地檢署檢察官於96
      年7月5日所寄發之函文命伊循民事途徑救濟處理，因偵查
      不公開，伊於收受該函文始知被保險人陳永順確死於意外
      不明火災，即96年7月5日起算至98年7月4日均在時效之日
      期內，故伊於96年11月9日提起本件訴訟，並未罹於時效
      云云。惟查：
      1.雖系爭事故發生於94年9月19日，嗣經屏東地檢署檢察
        官委請法務部法醫研究所鑑定死者身分，經以ＤＮＡ鑑
        定結果，該無名屍與被保險人陳永順之女陳怡君極可能
        （99.99%以上）具有一親等之血緣關係，死者即可能為
        本件被保險人陳永順，有法務部法醫研究所94年10月3
        日法醫證字第0940004140號函附屏東地檢署94年度相字
        第604號相驗卷可考（影本附於原審卷第138頁）。而屏
        東地檢署檢察官於94年10月11日上午10時50分提示鑑定
        書予上訴人，上訴人表示沒有意見，並稱：「他（即本
        件被保險人陳永順）是學佛的人，應該很相信因果，又
        吃素，他不是不負責任的人，他有2位媽媽要照顧，應
        該沒有自殺之跡象或原因」、「我認為一般被燒，應該
        不會被燒到這安詳，一點掙扎都沒有，而且被燒到這嚴
        重，還認不出他的人，如果不是被害死後再燒，應該不
        會被燒成這樣，陳永順不是不負責任的人」等語（見原
        審卷第156頁至第158頁所附之筆錄），而承辦檢察官亦
        將陳永順遺體交由上訴人處理後事，業經本院調取上開
        相驗全卷，經核屬實。足見上訴人於94年10月11日確認
        被保險人死亡，並認係「被害死（即非由疾病引起之外
        來突發事故）」，是上訴人最遲於94年10月11日即知悉
        本件保險事故發生，其得請求保險契約之權利應自斯時
        起算。
      2.上訴人最遲於94年10月11日已確定死者身分為被保險人
        陳永順，按保險法第65條規定：由保險契約所生之權利
        ，自得為請求之日起，經過二年不行使而消滅；同條第
        2款規定：危險發生後，利害關係人能證明其非因疏忽
        而不知情者，自其知情之日起算。此所謂「得為請求之
        日」，乃指權利人得行使請求權之狀態（最高法院63年
        台上字第1885號判例），即請求權人行使其請求權並無
        法律上之障礙而言（最高法院53年度台上字第3365號、
        54年度台上字第854號判決參照）。且揆諸前開說明，
        保險金給付請求權應自保險事故發生之時，即開始起算
        其時效期間，不因請求權人對此權利之存在主觀上知悉
        與否而有影響。是本件應自上訴人94年10月11日確定死
        者身分為被保險人陳永順時起算。
      3.末按「消滅時效，因下列事由而中斷：一、請求。」、
        「時效因請求而中斷者，若於請求後6個月內不起訴，
        視為不中斷。」民法第129條第1項第1款、第130條分別
        定有明文。本件上訴人曾以本件系爭保險契約受益人名
        義先後於94年11月15日及95年6月9日向被上訴人提出理
        賠保險金之申請，有理賠保險金申請書可考（見原審卷
        第9頁背面、第231頁）。而被上訴人業已依據系爭保險
        契約核付壽險身故理賠金186萬1,594元之事實，亦為兩
        造所不爭執。惟就系爭保險附約意外傷害理賠部分，被
        上訴人以陳永順之死亡原因非意外傷害事故所致，而拒
        絕理賠，上訴人乃於96年7月10日向行政院金融監督管
        理委員會保險局檢舉申訴，該保險局於96年7月17日回
        函，有檢舉書及回函可考（見原審卷第8頁、11頁）。
        而上訴人先後於94年11月15日及95年6月9日向被上訴人
        申請理賠，業為兩造所不爭執（見原審卷第9頁背面、
        第231頁、本院卷第39頁之書狀），卻於96年11月9日始
        提起本件訴訟（見原審卷第4頁之起訴狀）。本件消滅
        時效之起算雖因上訴人請求而中斷，惟上訴人並未於時
        效中斷後6個月提起訴訟，揆諸前開說明，時效視為不
        中斷。是被上訴人抗辯上訴人之請求權業已罹於2年消
        滅時效，應屬可採。
五、綜上所述，上訴人依據系爭保險附約，請求被上訴人給付30
    0萬元，及自97年7月24日聲請訂正訴之聲明狀繕本送達之翌
    日即97年8月26日起，至清償日止，按年息百分之5計算之利
    息，非屬正當，即屬不應准許。從而原審所為上訴人敗訴之
    判決，並無不合。上訴論旨執前詞指摘原判決不當，求予廢
    棄改判，為無理由，應駁回其上訴。
六、至兩造其餘之攻擊或防禦方法及所用之證據，經本院斟酌後
    ，認為均不足以影響本判決之結果，爰不逐一論列，併此敘
    明。
七、據上論結，本件上訴為無理由，依民事訴訟法第449條第1項
    、第78條，判決如主文。
中    華    民    國    98    年    5     月    26    日
                    民事第七庭
                        審判長法  官  鄭三源
                              法  官  呂太郎
                              法  官  王聖惠
正本係照原本作成。
上訴人如不服本判決，應於收受送達後20日內向本院提出上訴書
狀，其未表明上訴理由者，應於提出上訴後20日內向本院補提理
由書狀（均須按他造當事人之人數附繕本）上訴時應提出委任律
師或具有律師資格之人之委任狀；委任有律師資格者，另應附具
律師資格證書及釋明委任人與受任人有民事訴訟法第466條之1第
1項但書或第2項（詳附註）所定關係之釋明文書影本。
中    華    民    國    98    年    5     月    26    日
                              書記官  廖月女
附註：
民事訴訟法第466條之1（第1項、第2項）：
對於第二審判決上訴，上訴人應委任律師為訴訟代理人。但上訴
人或其他法定代理人具有律師資格者，不在此限。
上訴人之配偶、三親等內之血親、二親等內之姻親，或上訴人為
法人、中央或地方機關時，其所屬專任人員具有律師資格並經法
院認為適當者，亦得為第三審訴訟代理人。

司法院資訊處製作；財團法人民間司法改革基金會備份。
